Inventaris van het archief van de Rechtbank van Eerste Aanleg te Leiden, 1811-1838
Nationaal Archief, Den Haag
Rechtbank van Eerste Aanleg te Leiden
Rechtbank Eerste Aanleg Leiden
1811-1838
35473
12.60 meter; 122 inventarisnummers.
Nationaal Archief, Den Haag
Het archief van de Rechtbank van Eerste Aanleg - tevens rechtbank van koophandel - te Leiden (ca. 1811-1842) bevat stukken op het gebied van correctionele, civiele en voluntaire zaken. Zo zijn er repertoires van gepleegde misdrijven (met namen van verdachten), registers van vonnissen, audiëntiebladen, minuten van civiele acten en minuutacten betreffende nalatenschappen en goederen. Daarnaast kan men documenten van meer huishoudelijke aard aantreffen: acten van depot van handtekeningen en parafen, repertoires van gepasseerde actes en processtukken alsmede enkele stukken de koophandel betreffende.
Archiefvorming
Geschiedenis van de archiefvormer
Kort na de inlijving van ons land bij Frankrijk werd de rechterlijke indeeling geregeld nl. bij Keizerlijk Decreet d.d. 18 October 1810. Bij art. 63 daarvan werd bepaald, dat in elk arrondissement eene rechtbank van eersten aanleg zou worden opgericht, dus wat betreft het departement van de Monden van de Maas in de 4 arrondissementen van 's-Gravenhage, Rotterdam, Dordrecht en Flakkee. Bovendien bepaalde art. 64, dat er nog een zou worden opgericht in Leiden en een in Gorinchem. Het Keizerlijk Decreet d.d. 21 October 1811 gaf eene definitieve indeeling in arrondissementen en kantons, waarbij het Departement der Monden van de Maas verdeeld werd in 6 arrondissementen, nl. 's-Gravenhage, Rotterdam, Leiden, Dordrecht, Gorinchem en Brielle.
De competentie van den rechtbank van eersten aanleg in zaken van contentieuze rechtspraak werd geregeld in art. 21 e. v. van het Keizerlijk Decreet d.d. 8 November 1810; deze had in eersten aanleg de berechting van alle persoonlijke rechten en roerende zaken tot eene waarde van 1000 francs en van zakelijke rechten tot eene waarde van 50 francs aan rente. Van deze vonnissen berustte het appèl bij het Keizerlijk Gerechtshof te 's-Gravenhage, ingevolge art. 103 van het Keizerlijk Decreet d.d. 18 October 1810 en sinds het jaar 1813 bij het Hoog Gerechtshof te 's-Gravenhage, ingevolge het Besluit van den Souvereinen Vorst d.d. 11 December 1813, waarbij tevens de cassatie in civiele zaken werd afgeschaft.
Ten aanzien van het appèl golden dezelfde regels ook voor de zaken van koophandel, die in eersten aanleg in sommige arrondissementen door afzonderlijke rechtbanken van koophandel werden berecht. Bij de rechtbanken van eersten aanleg in Leiden, Gorinchem en Brielle bestonden geene afzonderlijken rechtbanken van koophandel; de zaken van koophandel werden daar waargenomen door de rechtbanken van eersten aanleg.
Van de vonnissen, door den vrederechter in civiele zaken gewezen, kwam men in appèl bij de rechtbanken van eersten aanleg.
De crimineele rechtspraak stond in verband met de verdeeling der strafbare feiten in contraventions de police, délits en crimes volgens den Code Pénal.
De rechtbanken van eersten aanleg waren met de berechting in eersten aanleg van de wanbedrijven (délits) belast. Van de vonnissen, gewezen over laatstgenoemde feiten door de rechtbanken van eersten aanleg in Holland-Zuiderkwartier en door de rechtbank van eersten aanleg te Amsterdam, bestond appèl op de kamer van appèllen in zaken van correctioneele politie van het Keizerlijk Gerechtshof te 's-Gravenhage (na het jaar 1813 "Hooggerechtshof" genoemd).
Van de vonnissen der rechtbanken van enkele politie bestond appèl op de correctioneele kamers der rechtbanken van eersten aanleg.
Volgens het Décret Impérial d.d. 21 October 1811 behoorden tot het arrondissement Leiden de volgende kantons en gemeenten:
3 kantons van Leiden, met de gemeenten: Leiden, Leiderdorp, Zoeterwoude.
Kanton Noordwijk met de gemeenten: Hillegom en Vennip, Lisse, de beide Noordwijken, Noordwijkerhout, Rijnsburg, Oegstgeest, Sassenheim, Warmond.
Kanton Woubrugge met de gemeenten: Ter Aar, Aarlanderveen, Alkemade, Koudekerk, Oudshoorn, Rijnsaterwoude, Woubrugge.
Kanton Woerden met de gemeenten: Woerden, Kockengen, Kamerijk, Harmelen, Linschoten, Waarder en Zegveld. Dit kanton ressorteerde onder het arrondissement Utrecht. Bij Kon. Besluit d.d. 27 April 1824 (Staatsblad no. 30) werd bepaald, dat van het arrondissement Utrecht zouden worden afgescheiden de gemeenten Woerden, Rietveld en de Bree, Waarder en Bekenes, Papekop Diemerbroek, Lange en Ruige Weide, Hekendorp en Oudekoop, die het kanton Woerden zouden uitmaken, dat aan het arrondissement Leiden werd toegevoegd. Bovendien zouden de gemeenten Nieuwkoop, Noorden en Achttienhoven, tot dusver behoord hebbende tot het kanton Mijdrecht, met het kanton Woerden worden vereenigd.
Geschiedenis van het archiefbeheer
De verwerving van het archief
De rechtstitel is (nog) onbekend
3.03
Aanwijzingen voor de gebruiker
Openbaarheidsbeperkingen
Volledig openbaar.
Materiële beperkingen
Aanvraaginstructie
Openbare archiefstukken kunnen online worden aangevraagd en gereserveerd. U kunt dit ook via de terminals in de studiezaal van het Nationaal Archief doen. Om te kunnen reserveren dient u de volgende stappen te volgen:
U maakt een profiel aan op www.gahetna.nl, en logt vervolgens in
Via de archiefinventaris (alleen de beschrijvingen met rode nummers) selecteert u het gewenste archiefstuk door op de knop 'Reserveren' te klikken
In het volgende scherm geeft u aan op welke dag u het archiefstuk wilt inzien
Indien u zich bevindt in de studiezaal en een tafelnummer heeft ontvangen kunt u dit nummer vermelden. Als u geen tafelnummer heeft kunt u tafelnummer 777 laten staan
Vervolgens bevestigt u uw reservering door deze te versturen.
Verwant materiaal
Beschikbaarheid van kopieën
Beschrijving van de series en archiefbestanddelen
- Correctioneele zaken., I.
  - Registers van correctioneele vonnissen., 1811-1838; 1-18; 18 deelen
    - 1811-1812, 1
    - 1813-1814, 2
    - 1815-1816, 3
    - 1816-1818, 4
    - 1818-1819, 5
    - 1820-1821, 6
    - 1822-1826, 7
    - 1826-1828, 8
    - 1828-1830, 9
    - 1830-1831, 10
    - 1831-1832, 11
    - 1832-1833, 12
    - 1834-1835, 13
    - 1835 September-1836 Maart, 14
    - 1836 Maart-October, 15
    - 1836 November-1837 Augustus, 16
    - 1837 Augustus-1838 Juni, 17
    - 1838 Juni-September, 18
  - Répertoires van de gepleegde misdrijven, de namen der verdachten en de aan den procureur impérial overgelegde stukken., 1811-1818; 19-20; 2 deelen
    - 1811-1813, 19
    - 1813-1818, 20
  - Répertoire van gepleegde misdaden en delicten, van de namen der verdachten en de aan den rechter van instructie overgelegde stukken., 1831-1834; 20A; 1 deel
- Civiele rechtspraak., II.
  - Audiëntiebladen., 1811-1838; 21-46; 27 banden
    Elke band loopt over één jaar, begihnend met inv.nr. 21: 1811
    - 1811, 21
    - 1812, 22
    - 1813, 23
    - 1814, 24
    - 1815, 25
    - 1816, 26
    - 1817, 27
    - 1818, 28
    - 1819, 29
    - 1820, 30
    - 1821, 31
    - 1822, 32
    - 1823, 33
    - 1824, 34
    - 1825, 35
    - 1826, 36
    - 1827, 37
    - 1828, 38
    - 1829, 39
    - 1830, 40
    - 1831, 41
    - 1832, 42
    - 1833, 43
    - 1834, 44
    - 1835, 45
    - 1836, 46
    - 1837, 46*
    - 1838, 46**
  - Registers van acten van arrest op onroerende goederen., 1813-1835; 46A-46C; 3 banden
    - 1813-1817 Juni, 46A
    - 1817 Augustus-1835, 46B
    - 1835 en later, 46C
      Akten slecht leesbaar, papier is aangetast
- Voluntaire rechtspraak., III.
  - Minuten van civiele acten., 1812-1838; 47-66; 20 portefeuilles
    Hierbij bevinden zich ook de acten betreffende zaken van handel. Elke portefeuille loopt over één jaar; de jaren 1813, 1814, 1815, 1817, 1819, 1830 en 1831 ontbreken.
    - 1812, 47
    - 1816, 48
    - 1818, 49
    - 1820, 50
    - 1821, 51
    - 1822, 52
    - 1823, 53
    - 1824, 54
    - 1825, 55
    - 1826, 56
    - 1827, 57
    - 1828, 58
    - 1829, 59
    - 1832, 60
    - 1833, 61
    - 1834, 62
    - 1835, 63
    - 1836, 64
    - 1837, 65
    - 1838, 66
  - Minuutacten van repudiatie en aanvaarding van nalatenschap., 1838; 67-69; 3 banden
    - 1812-1821, 67
    - 1822-1831, 68
    - 1832-1838, 69
  - Minuutacte van homologatie der scheiding van de nalatenschap Musketier., 1812; 70; 1 deel
  - Bevelschriften tot opsluiting van krankzinnigen op vordering van den officier., 1831; 71; 1 omslag
- Huishoudelijke zaken., IV.
  - Répertoires van alle ter griffie gepasseerde acten en vonnissen., 1812-1838; 72-74; 3 banden
    - 1812-1821, 72
    - 1822-1831, 73
    - 1832-1838, 74
  - Registers van acten van depot., 1812-1831; 75-76, 76A; 3 banden
    - 1812-1822 Februari, 75
    - 1822 Maart-1831 December, 76
    - 1812 - 1838 oktober, 76A
  - Duplo's der répertoires van de notarissen in het arrondissement, gedeponeerd ter griffie ingevolge art 18 der wet van 6 October 1791., 1807-1838; 77-94; 18 pakken
    - 1807-1820, 77
    - 1821, 78
    - 1823, 79
    - 1824, 80
    - 1825, 81
    - 1826, 82
    - 1827, 83
    - 1828, 84
    - 1829, 85
    - 1830, 86
    - 1831, 87
    - 1832, 88
    - 1833, 89
    - 1834, 90
    - 1835, 91
    - 1836, 92
    - 1837, 93
    - 1838, 94
  - Registers van acten van depot der répertoires van notarissen., 1821-1832; 95-98; 4 deelen
    - 1821, 95
    - 1822, 96
    - 1823-1828, 97
    - 1829-1832, 98
  - Acten van depot der handteekeningen en parafen van notarissen in het departement van de Monden van de Maas., 1811-1813; 99; 1 omslag
  - Acten van depot der handteekeningen en parafen van notarissen in de arrondissementen Dordrecht, Leiden, Brielle, Rotterdam en Gorinchem., 1814-1838; 100; 1 omslag
  - Gedeponeerde handteekeningen van schouten, maires, ambtenaren van den burgerlijken stand enz., 1812-1837; 100A; 1 bundel
  - Répertoire der acten, die aan griffierechten onderhevig zijn ingevolge art. 13 der wet van 21 Ventôse An VII., 1812-1813; 101; 1 deel
  - Registers van ontvangen griffieredhten., 1829-1842; 102-103; 2 deelen
    - 1829-1835, 102
    - 1835-1842, 103
  - "Register van producties". Register van overgifte der processtukken aan een rechter-rapporteur voor schriftelijke behandeling., 1813; 104; 1 deel
  - "Régistre d'ordre". Répertoire van requesten en andere stukken, ingekomen ter griffie en overgelegd aan leden van de rechtbank., 1812-1813 en 1818; 105; 1 deel
  - Reçus voor stukken of goederen, door den griffier aan den rechter van instructie of andere ambtenaren overgeleverd; nota's betreffende gedeponeerde goederen etc., 1829-1837; 106; 1 omslag
  - Inventarissen van rechterlijke archieven, door de voormalige rechtscolleges van omliggende dorpen (niet de stad Leiden) ingevolge Decreet d.d. 8 November 1810 aan de rechtbank overgedragen., 1811; 107; 1 omslag
  - Copie-recepissen van diverse ontvangers van het arrondissement Leiden wegens stortingen van gelden voor vacante successiën enz., 1814; 108; 3 stukken in 1 omslag
  - Reglement van de stedelijke bank van leening te Leiden d.d. 25 Mei 1829. Gedrukt., 108A; 1 stuk
- Zaken van Koophandel., V.
  In onderstaande stukken wordt gesproken van de rechtbank van eersten aanleg, als waarnemende de zaken van koophandel.
  - Register van extracten uit acten van compagnieschap., 1812-1837; 109; 1 deel
  - Register van bijl- of koopbrieven betreffende het schip "De vijf gebroeders" van P.H. Hoos te Leiden., 1822-1832; 110; 1 deel
  - Quitanties van schuldeischers van de faillieten boedel van J. H. Begram ingekomen ter griffie., 1813-1830; 111; 1 bundel
  - Koopmansboek van een groothandelaar in kruidenierswaren., 1832-1834; 112; 1 deel
  - Processen-verbaal van verzegeling van failliete boedels op last van de Rechtbank van eerste aanleg., 1812-1830; 113; 1 omslag